【裁判字號】    96,簡上,167
【裁判日期】    971202
【裁判案由】    債務人異議之訴
【裁判全文】
臺灣桃園地方法院民事判決             96年度簡上字第167號
上  訴  人  乙○○
訴訟代理人  鄒玉珍律師
被上訴  人  甲○○
訴訟代理人  劉純增律師
上列當事人間債務人異議之訴事件，上訴人對於民國96年5月25
日本院桃園簡易庭96年度桃簡字第56號第一審判決提起上訴，本
院於民國97年11月18日言詞辯論終結，判決如下：
    主      文
上訴駁回。
第二審訴訟費用由上訴人負擔。
    事實及理由
一、被上訴人起訴主張：(一)兩造於民國82年1月13日，在桃園縣
    蘆竹鄉調解委員會成立調解，並簽立調解書1 份（下稱系爭
    調解書），並經本院核定在案。系爭調解書記載：「一、對
    造人（即上訴人）願意將上開房屋之承租權讓與聲請人（即
    被上訴人）。聲請人同意給付對造人150 萬元，但對造人同
    意將上開對價1/4 即新台幣（下同）375,000 元交兩造之母
    親丙○○取得。二、付款辦法如下：82年1 月23日前付100
    萬元，以現金付清。82年6 月30日付50萬元，開具桃園縣蘆
    竹鄉農會大竹分部支票1 張，號碼：LT0000000 號，帳號：
    001155號，面額：50萬元，82年6 月30日到期（應係發票日
    為82年6 月30日）【下稱附表所示支票】等語。被上訴人已
    於調解當日，給付現金100 萬元，並交付附表所示支票予上
    訴人。(二)惟上訴人於調解成立後，因急需現金周轉，於票載
    發票日前，即持附表所示支票向被上訴人配偶李淑真調取現
    金，上訴人並於調取現金時表明現金10萬元給伊，其餘40萬
    元存入兩造之母丙○○之帳戶內，並返還附表所示支票。而
    被上訴人均已照辦，將現金10萬元交予上訴人，並於82年11
    月3 日將40萬元存入丙○○之帳戶中，足見被上訴人已依系
    爭調解書履行所有給付之義務，詎上訴人竟主張被上訴人就
    系爭調解書中所記載附表所示（50萬元）支票債務尚未清償
    ，而持系爭調解書向本院民事執行處聲請強制執行被上訴人
    之財產，經本院以95年度執字第43330 號事件受理。爰依法
    提起確認系爭支票債務不存在之訴，並依強制執行法第14條
    第1 項規定（原審原告僅陳明依據強制執行法第14條規定起
    訴，原審判決誤載依同條第2 項），提起債務人異議之訴等
    語。並聲明：1.確認兩造間於民國82年1 月13日，在桃園縣
    蘆竹鄉調解委員會，以（82）蘆鄉調解字第006 號成立，並
    經本院核定之調解書，所載之附表所示支票債權對被上訴人
    不存在。2.本院95年度執字第43 330號強制執行事件，對被
    上訴人所為之強制執行程序應予撤銷。
二、上訴人先抗辯稱：伊迄未收受附表所示支票，更無持該支票
    向被上訴人配偶李淑真調取現金之情事，否認有自李淑真收
    受10萬元現金；又兩造之母丙○○之帳戶雖有匯入40萬元，
    但該帳戶近乎停止使用，且匯入後短期間內即提出35萬6 千
    元，足證上開存入之40萬元，並非依系爭調解書履行給付，
    更不生第三人清償之效力；伊對被上訴人尚有附表所示（50
    萬元）支票債權存在，伊自得向本院民事執行處聲請對被上
    訴人強制執行等語。嗣於本院言詞辯論期日仍否認李淑真所
    證有拿10萬元給上訴人之事，並稱依系爭調解書約定，被上
    訴人應給付上訴人50萬元，上訴人雖（按應係「縱」之誤）
    有給兩造之母丙○○375, 000元，經核計後被上訴人尚應給
    付上訴人125,000 元等語，資為抗辯。
三、原審就被上訴人上開請求，為全部勝訴之判決。上訴人上訴
    聲明：(一)原判決廢棄。(二)被上訴人在第一審簡易之訴駁回。
    被上訴人答辯聲明：(一)上訴駁回。
四、兩造不爭執事項
  (一)兩造於82年1 月13日，在桃園縣蘆竹鄉調解委員會簽立系爭
    調解書，其內容詳如被上訴人第一點所述。
  (二)被上訴人業已依系爭調解書約定交付100 萬元予上訴人。嗣
    上訴人以系爭調解書為執行名義，以被上訴人就附表所示50
    萬元支票債務尚未清償，聲請對被上訴人為強制執行，現由
    本院以95年度執字第43330 號民事執行事件執行程序中。另
    因被上訴人於原審聲請停止執行獲准（本院96年度桃簡聲字
    第7號民事裁定參照），並經提供擔保已經停止執行。
  (三)兩造之母丙○○之郵局帳戶，於82年11月3 日有40萬元匯款
    存入（見原審卷第8頁）。
五、本院判斷
    上訴人以系爭調解書為執行名義，主張被上訴人尚有系爭50
    萬元支票債務尚未清償，聲請對被上訴人強制執行，現由本
    院以95年度執字第43330 號民事執行事件受理等事實，業經
    本院依職權調取上開民事執行卷宗核閱無訛，且為兩造所不
    爭執，堪信為真正。被上訴人主張伊已清償系爭調解書所載
    附表所示50萬元支票債務，則為上訴人所否認。因而，本件
    應審酌之爭點厥為：被上訴人就系爭調解書上所載如附表所
    示之支票債務，是否因清償而消滅？茲將本院得心證之理由
    ，論述如下。
  (一)系爭支票，有無交付上訴人？
    被上訴人主張系爭調解成立當日即已交付如附表所示之支票
    予上訴人，此為上訴人否認。經查，證人即本件調解委員邱
    進賢於原審到場證稱：本件距離調解當日已經10多年，無法
    記得當時情形，但調解書上有記載支票號碼、付款人、面額
    及發票日期，應該是被上訴人有開具支票讓我們謄上去，否
    則系爭調解書上不可能這樣記載，所以調解當日應該有交付
    如附表所示之支票等語（見原審卷28頁至29頁）；證人即系
    爭調解書之紀錄人游景明於原審到場證稱：系爭調解書是我
    寫的，當時確實是有拿如附表所示之支票讓我填寫在調解書
    上，我是根據該張支票內容記載，而依照調解慣例，當場會
    將該張支票交付給上訴人，但因為調解當日迄今時間太久，
    已不復記憶調解當日之情況，但是依照我的習慣，我紀錄好
    支票之內容後，會讓當事人做交付之動作等語（見原審卷第
    29 頁 至30頁）；證人即兩造之母丙○○亦到場證稱：調解
    當天我有去現場，我確定被上訴人有拿面額50萬元之支票給
    上訴人，而且現金100 萬元也有給上訴人等語（見原審卷第
    32 頁） 。又系爭調解書上確實將付款人、票據號碼、面額
    、帳號及發票日期均詳實記載如附表所示，業經本院依職權
    調取本院95年度執字第43330 號執行卷宗核閱無誤；而證人
    邱進賢、游景明亦證稱渠等之調解慣例為調解一造當事人提
    出支票，渠等將支票之付款人、票號、面額、發票日期等記
    載於調解書上後，即讓調解當事人當場交付；另證人丙○○
    既為兩造之母，應無偏袒任何一造之理，其亦證稱調解當日
    伊亦在場見到被上訴人確有交付面額50萬元之支票。且系爭
    調解書係於82年即已書立，設若被上訴人果真未於調解期日
    當場交付附表所示支票予上訴人，依常情上訴人應早已就「
    支票尚未交付」乙節爭執，豈有於書立系爭調解書多年後，
    始再為爭執之理？綜上各情，被上訴人主張伊有於調解當日
    交付附表所示支票予上訴人之事實，應堪採信。
  (二)被上訴人是否已清償附表所示50萬元支票債務？
  1.按向第三人為清償，經其受領者，其效力依左列各款之規定
    ：一、經債權人承認或受領人於受領後取得其債權者，有清
    償之效力。... ，民法第310 條第1 款定有明文。經查，系
    爭調解書所載：被上訴人同意給付上訴人150 萬元，但上訴
    同意將上開對價1/4 即375,000 元交兩造之母親丙○○取得
    等語，有該調解書1 份在卷足憑（見本院卷第59頁），上開
    記載之真意，係由兩造之母受領375,000 元，而生清償之效
    力，合先敘明。
  2.被上訴人復主張附表所示50萬元支票債務，上訴人已於82年
    6 月30日票載發票日之前，持該支票向被上訴人之妻李淑真
    調借現金，上訴人已收受10萬元，另40萬元被上訴人則依上
    訴人之指示存入丙○○之帳戶中，上訴人因此返還附表所示
    支票等情，此為上訴人所否認。然查，證人李淑真於原審審
    理中到場證稱：82年2 、3 月間，上訴人有拿1 張面額50萬
    元之支票來我家調現，我跟他說身上只有10萬元，他要我給
    他10萬元，並說其他40萬元匯給媽媽，82年年底時，我就將
    40萬元存入丙○○的帳戶中等語（見原審卷第30頁至31頁）
    ；經查，系爭調解書上既已載明被上訴人應給付上訴人150
    萬元之其中之375,000 元，上訴人同意交付予兩造之母丙○
    ○取得，而上訴人既承認已受領100 萬元，就其餘50萬元支
    票債權其中之375,000 元，上訴人於調解成立時係表明願意
    交付予丙○○以代清償，是證人李淑真證稱上訴人持系爭支
    票，於票載發票日前之82年2 、3 月間，受領現金10萬元，
    並指示其餘40萬元匯予丙○○，與系爭調解書上開調解內容
    勾稽相符，應屬合理，堪予採信；而證人丙○○於本院審理
    及原審中亦證稱：調解當日有約定150 萬元中之375,000 元
    要交付予伊，後來李淑真確實有存40萬元入伊帳戶中，而上
    訴人後來也有回家跟我求證，要我拿存簿給他看，我就拿存
    簿給他看，確實有40萬元入我帳戶，上訴人看了以後就沒講
    話了等語（見本院卷第73頁至74頁；原審卷第32頁至33頁）
    ；斟酌，如若上訴人未指示李淑真匯款40萬元予丙○○以代
    清償，焉有再向其母丙○○查證有無匯款之必要？再者，被
    上訴人將40萬元匯入丙○○之帳戶一節，業據被上訴人提出
    上訴人不爭執真正之丙○○之郵政儲金簿支出收入明細1 紙
    （匯款時間為82年11月3 日）附卷為證，堪信為真實；本院
    審酌，被上訴人既有交付上訴人系爭支票，業如前述，上訴
    人若未收受與票面金額相當之價金或承認被上訴人向第三人
    清償前，應無交還該支票之可能，且應於票載發票日屆至後
    向付款人為付款之提示，然上訴人迄無法提出系爭支票正本
    ，亦未就該支票向付款人為付款提示，益徵被上訴人主張上
    訴人於票載發票日前已持該支票受領現金10萬元，而指示其
    餘40萬元匯予丙○○，並返還該張支票等情為真實。綜上，
    堪信被上訴人主張附表所示50萬元支票債務，業因清償而消
    滅乙節，洵屬可採。
  (三)有關附表所示支票之交付乙節，本院於審理中依上訴人聲請
    ，向附表所示支票付款金融機構即桃園縣蘆竹鄉農會大竹分
    行函查該支票有無兌付紀錄，據該分行以97年9 月18日桃蘆
    鄉農信字第0970003506號函覆「附表所示支票已逾檔案室保
    存年限，歉難提供相關紀錄及事證」等語（見本院卷第67頁
    ），而無從查證；惟該支票已交付上訴人，業如前述，至支
    票有無兌付，並不影響此部分事實之認定。又關於上開現金
    10萬元之交付，上訴人亦曾聲請本院命上訴人或其配偶李淑
    真提出該10萬元之交付憑證，上訴人則辯稱因兩造為親兄弟
    ，故該10萬元未拿取收據等語。審酌，上開10萬元金額非鉅
    ，兩造既為親兄弟，雙方金錢往來未如一般交易慣例取具收
    據，尚與吾國社會特重親族血緣關係之習慣相符，且依前述
    上訴人既已返還附表所示支票，李淑真因此未取具收據，亦
    合於交易常情，而可採信。
  (四)至於上開40萬匯款之部分，上訴人固亦曾聲請本院命被上訴
    人提出交付丙○○40萬元之憑證暨聲請向郵局函查就上訴人
    所提出「丙○○之存摺」，核發完整之交易明細及釋明每筆
    交易中英文代碼之意義為何，並要求調查上開40萬元之來龍
    去脈，勾稽丙○○之帳戶，是否為他人運用之人頭帳戶云云
    ，然有關上訴人要求核發每筆交易明細及其中英文代碼意義
    乙節，尚難認與待證事實有何關係，且業據上訴人於本院審
    理中捨棄此證據方法在卷（見本院卷第72頁）。又被上訴人
    經由其配偶以匯款方式交付40萬元予兩造之母丙○○之事實
    ，業據丙○○於本院及原審中證述綦詳並有其郵局存摺為證
    ，已如前述，此部分事證已臻明確，應無再請被上訴人另提
    出匯款憑證之必要。
  (五)綜上所述，上訴人仍爭執系爭調解書所載支票債權存在，且
    據此聲請對被上訴人為強制執行，被上訴人私法上地位自受
    有侵害之虞，被上訴人請求確認系爭支票債權不存在，顯有
    法律上利益。
六、按執行名義成立後，如有消滅或妨礙債權人請求之事由發生
    ，債務人得於強制執行程序終結前，向執行法院對債權人提
    起異議之訴，強制執行法第14條第1 項前段定有明文。綜上
    所述，被上訴人主張系爭調解書中所記載現金100 萬元及如
    附表所示之50萬元支票債務，伊全部清償完畢，洵屬可採，
    。然上訴人仍執系爭調解書，主張對被上訴人有系爭50萬元
    支票債權存在，而聲請對被上訴人財產為強制執行。從而，
    被上訴人依法提起本件確認系爭調解書所載系爭支票債權不
    存在及依強制執行法第14條第1 項提提起債務人異議之訴，
    核屬有據。原審為上訴人敗訴之判決，並無違誤。上訴意旨
    仍執詞指摘原審判決不當，求予廢棄改判，為無理由，應予
    駁回。
七、本件事證已臻明確，兩造其餘攻擊或防禦方法，經審酌後，
    認均與本件結論無涉，自無一一論述之必要，併予敘明。
八、據上論結：本件上訴無理由，依民事訴訟法第436 條之1第3
    項、第449 條第1 項、第463 條、第78條，判決如主文。
中    華    民    國    97    年    12    月    2    日
                  民事第二庭  審判長法  官  劉克聖
                                    法  官  呂仲玉
                                    法  官  張金柱
本判決不得上訴。
以上正本證明與原本無異。
中    華    民    國    97    年    12    月    2     日
                                    書記官  黃珮娟
附表
┌──┬─────────┬───────┬──────┬───────┬───────┐
│編號│票面金額（新臺幣）│發票日（民國）│票 據 號 碼 │付    款    人│帳          號│
├──┼─────────┼───────┼──────┼───────┼───────┤
│ 1  │500,000元         │82年6 月30日  │LT0000000   │桃園縣蘆竹鄉農│001155        │
│    │                  │              │            │會大竹分部    │              │
└──┴─────────┴───────┴──────┴───────┴───────┘


司法院資訊處製作；財團法人民間司法改革基金會備份。
